【裁判字號】    99,消債更,24
【裁判日期】    990531
【裁判案由】    更生程序
【裁判全文】
臺灣嘉義地方法院民事裁定            99年度消債更字第24號
聲  請  人
即 債務 人  甲○○
上列聲請人因消費者債務清理事件聲請更生及保全處分，本院裁
定如下：
    主  文
債務人甲○○自民國九十九年五月三十一日十七時起開始更生程
序。
命本院司法事務官進行本件更生程序。
保全處分聲請駁回。
    理  由
一、按債務人不能清償債務或有不能清償之虞者，得依本條例所
    定更生或清算程序，清理其債務。債務人無擔保或無優先權
    之債務總額未逾新臺幣（下同）1,200萬元者，於法院裁定
    開始清算程序或宣告破產前，得向法院聲請更生。再按債務
    人與金融機構協商成立者，不得聲請更生或清算。但因不可
    歸責於己之事由，致履行顯有重大困難者，不在此限；本條
    例施行前，債務人依金融主管機關協調成立之中華民國銀行
    公會會員辦理消費金融案件無擔保債務協商機制與金融機構
    成立之協商，準用前項之規定。法院開始更生程序之裁定，
    應載明其年、月、日、時，並即時發生效力。法院裁定開始
    更生或清算程序後，得命司法事務官進行更生或清算程序，
    必要時得選任律師、會計師或其他適當之自然人或法人一人
    為監督人或管理人，消費者債務清理條例第3條、第42條第1
    項、第151條第5項、第6項、第45條第1項、第16條第1項分
    別定有明文。
二、聲請意旨略以：聲請人即債務人因有不能清償債務之情事，
    於消者債務清理條例施行前，曾依中華民國銀行公會會員辦
    理消費金融案件無擔保債務協商機制，與最大債權銀行即香
    港商香港上海豐銀行股份有限公司〔經豐（台灣）商業
    銀行股份有限公司依企業併購法相關規定承受本件程序，下
    簡稱豐銀行〕協商，在銀行人員鼓吹，並表示未達協商繼
    續催收且將回復原來高利貸等軟硬兼施情況下，聲請人僅能
    被迫接受，並依協議每月繳款，聲請人每月繳款金額包括未
    納入協商之玉山商業銀行股份有限公司（下稱玉山銀行）之
    6,000元，共約24,000元，惟聲請人當時每月收入僅有3萬多
    元，還要負擔家計，協商條件超過聲請人所能負擔，但聲請
    人仍四處籌措繳納，直至民國96年6月止，繳納14期，惟因
    適逢聲請人失業致收入遽減，親友避不見面，籌不到錢，不
    得已毀諾，顯因非可歸責於聲請人之事由，致履行原協商條
    件有重大困難，希望與銀行協商降低償還金額，但銀行要求
    仍然太高，超過聲請人能力，聲請人有不能清償之情事，且
    聲請人無擔保或無優先權之債務總額未逾1,200萬元，復未
    經法院裁定開始清算程序或宣告破產，爰聲請更生等語。
三、聲請人積欠金融機構債務總金額約1,498,518元，前於消費
    者債務清理條例施行前，依中華民國銀行公會會員辦理消費
    金融案件無擔保債務協商機制，與最大債權銀行即豐銀行
    成立協商，雙方約定聲請人應自95年7月起，每月償還17,73
    1元，分80期，利率0％，惟聲請人自96年7月後未再繳納而
    毀諾等情，有聲請人提出之債權人清冊、財團法人金融聯合
    徵信中心當事人綜合信用報告等為證，並經豐銀行於99年
    4月12日陳報協議通知書及無擔保債務還款計劃、協商申請
    資料等在卷，又玉山銀行之貸款當時未納入協商機制，聲請
    人自95年7月至96年6月均按月繳納每期6,000元信貸款項，
    然自96年6月29日至今未再繳款乙節，亦有玉山銀行99年5月
    25日陳報繳款明細等在卷可參，堪信屬實。
四、聲請人主張96年7月因失業毀諾乙節，經聲請人當時任職之
    聯統運動用品社及柯爾開發有限公司函覆稱聲請人因業績未
    達標準係屬非自願離職，有上開公司99年5月18日函文在卷
    可稽，又聲請人主張目前任職於馬來西亞商食益補國際股份
    有限公司台灣分公司，每月包括底薪30,000元、業務駐區津
    貼3,000元、伙食費補助600元、手機費補助400元及金額不
    等不予列計之業績獎金，薪資收入共計約34,000元乙節，並
    未提出薪資證明，觀之聲請人任職之上開公司函覆聲請人自
    99年1月至3月止之薪資明細，聲請人基本薪資30,000元、伙
    食津貼660元、駐區津貼3,000元，薪資扣除勞保及健保費用
    合計約900元，3個月中有2個月銷售獎金共計23,673元（平
    均約7,891元）等情，有上開公司99年4月13日函附薪資明細
    表在卷可稽，本院審酌聲請人之業績獎金雖每月金額不等，
    仍屬收入應予列計，認業績獎金以每月5,000元計算，每月
    薪資收入以37,760元認列（即30,000＋660＋3,000＋5,000
    －900），應屬允當。
五、聲請人主張每月生活費支出包括祖母之房屋貸款10,500元、
    伙食費6,000元、水電及瓦斯費3,500元、電信費1,200元及
    扶養支出10,000元，共計每月支出31,200元，又遭債權人扣
    薪強制執行中，無法負擔協商還款金額等情。經查：
  (一)按消費者債務清理條例之立法目的，乃在使陷於經濟上困境
    之消費者，得藉由更生或清算程序，清理債務，以妥適調整
    其與債權人之權利義務關係，並非幫助債務人保持其舊有之
    生活水平，故債務人果有不能清償債務或有不能清償之虞等
    情事，其生活程度自應受相當之限制，以維持一般人最低生
    活水平所需為準，否則對債權人即屬不公，應先敘明。
  (二)聲請人上開生活支出之主張，雖提出戶籍謄本、土地及建物
    登記謄本、放款利息收據、電費通知及收據、水費通知及收
    據、電信費用繳費通知、統一發票、領藥藥袋等為證。然本
    院參酌行政院內政部所公告97及98年度臺灣省低收入戶最低
    生活費用每人每月為9,829元（以每年家庭收入調查，計算
    出平均每人每月消費支出之60％作為最低生活費），聲請人
    在履行債務期間，生活開銷理當予以節制，除應積極開源，
    努力勤奮工作以增加收入償還債務外，其生活更須儉樸，並
    適當控制其生活費用支出，以達成勉力履行債務，符合公平
    正義及誠信原則，是認聲請人每月必要生活費用，依上開標
    準以每月9,829元計算，應屬合理。又聲請人自承其所負擔
    房屋貸款之債務人係其祖母，並有土地及建物登記謄本在卷
    可稽，此項金額難認係聲請人必要支出，故不予認列為聲請
    人必要支出項目。另聲請人主張扶養祖母每月支出5,000元
    ，然聲請人陳報其祖母尚有其舅父共同扶養，而其祖母每月
    領有6,000元中低收入戶補助等情，亦有家族系統表及存摺
    影本在卷可稽，則以上開最低生活費用每人每月9,829元計
    算，聲請人所需負擔扶養金額以1,915元〔即（9,829－6,00
    0）2，元以下四捨五入〕為必要。又對於未成年子女之保
    護及教養權利義務，除法律另有規定外，由父母共同行使或
    負擔之，民法第1084條第2項、第1089條第1項前段定有明文
    ，本院審酌聲請人配偶有工作收入，有綜合所得稅各類所得
    資料清單在卷可稽，其對於教養未成年子女相關費用有分擔
    之義務，且以聲請人亦有負債之經濟狀況，聲請人配偶應與
    聲請人共同分擔，始為公允合理，而未成年子女係依附於父
    母提供之住所共同生活，其日常生活較為單純，是其基本生
    活費用當與成人之基本生活費用不同（如房租費、家居管理
    費、通訊費等費用即非未成年子女基本生活所需費用），因
    此，未成年子女之基本生活費用參酌98年度綜合所得稅每人
    免稅額82,000元計算，每人每月基本生活所需約6,834元為
    適當。準此，本院認聲請人就讀幼稚園之女兒每月教育費、
    生活費等基本生活費用以每月6,834元，由聲請人與配偶各
    負擔1/2計算，聲請人此部分支出以3,417元（6,8342）列
    計，應屬合理。是以聲請人每月薪資收入37,760元，扣除上
    開每月必要支出、扶養費用，再扣除未納入協商之玉山銀行
    每月6,000元款項後，剩餘16,599元（37,760－9,829－1,91
    5－3,417－6,000），顯不足清償依上揭協商應給付之金額
    17,731元，是聲請人主張其有不可歸責於己之事由，致履行
    前揭協商之清償方案顯有重大困難乙節，應屬可採。
六、本件聲請人於消費者債務清理條例施行前，曾與金融機構協
    商債務清償方案，惟因有不可歸責於己之事由，致履行顯有
    重大困難，已如上述，又查無聲請人有消費者債務清理條例
    第6條第3項、第8條或第46條各款所定駁回更生聲請之事由
    存在，則聲請人聲請更生，與法尚無不符，應予准許，並依
    首開規定命司法事務官進行本件更生程序。另本件更生聲請
    業經准許，聲請人前聲請保全處分，已無必要，應予駁回，
    爰裁定如主文。
中    華    民    國    99    年    5     月    31    日
                  民事第三庭  法  官  陳端宜
上為正本係照原本作成。
本件不得抗告。
本裁定已於民國99年5月31日下午17時公告。
中    華    民    國    99    年    5     月    31    日
                              書記官  馬嘉蓮

司法院資訊處製作；財團法人民間司法改革基金會備份。
